---
title: "Continuación tidyverse"
subtitle: "Gráficos interactivos"
author: ""
output:
  xaringan::moon_reader:
    css: xaringan-themer.css
    nature:
      highlightStyle: googlecode
      highlightLines: true
      highlightLanguage: ["r"]
      countIncrementalSlides: false
---

```{r setup, include=FALSE}
knitr::opts_chunk$set(message = FALSE, warning =FALSE )
colF = function(x,color){
  outputFormat = knitr::opts_knit$get("rmarkdown.pandoc.to")
  if(outputFormat == 'latex')
    paste("\\textcolor{",color,"}{",x,"}",sep="")
  else if(outputFormat == 'html')
    paste("<font color='",color,"'>",x,"</font>",sep="")
  else
    x
}
```

```{r xaringan-themer, include=FALSE, warning=FALSE}
library(xaringanthemer)
style_mono_accent(
  base_color = "#035AA6",
)
```

## Trabajando con gráficos interactivos

Mencionaremos algunas librerías que pueden utilizarse en combinación con `ggplot2` o por sí solas para crear visualizaciones interactivas en R (a menudo haciendo uso de bibliotecas JavaScript existentes).

**Combinando `ggplot2`y `shiny`**

`shiny` es un paquete de RStudio que hace fácil construir aplicaciones web interactivas con R. Para una introducción y ejemplos en vivo, visite la página web de [Shiny](https://shiny.rstudio.com/).

Para ver el uso potencial, puedes consultar los ejemplos de Hello Shiny:

```{r, eval=FALSE}
library(shiny)
runExample("01_hello")
runExample("04_mpg")
```
---
## Conjunto de datos

Para ilustrar las herramientas utilizaremos datos del *Estudio Nacional de Morbilidad y Mortalidad por Contaminación Atmosférica (NMMAPS)*. 

Para que los gráficos sean manejables, limitamos los datos a Chicago entre los años 1997-2000. 

Para más detalles sobre este conjunto de datos, consulta el libro de Roger Peng [Statistical Methods in Environmental Epidemiology with R](https://link.springer.com/book/10.1007/978-0-387-78167-9). 

Podemos importar los datos a nuestra sesión de R, por ejemplo, con `read_csv()` de la librería `readr`. Para acceder a los datos más tarde, los almacenamos en una variable llamada `chic`.

```{r}
chic <- readr::read_csv("https://raw.githubusercontent.com/z3tt/ggplot-courses/main/data/chicago-nmmaps-custom.csv")
```
---
## Conjunto de datos

```{r}
tibble::glimpse(chic)
```
---

## Plotly 

[Plot.ly](https://plotly.com/r/plotly-fundamentals/) es una herramienta para crear gráficos interactivos en línea y aplicaciones web. 

El paquete `plotly` permite crear los gráficos interactivos  a partir de tus gráficos `ggplot` desde R.

Sin embargo, algunos de los ajustes de su tema pueden cambiar y necesitan ser modificados manualmente después. Y tampoco es sencillo crear facetas o verdaderos gráficos multi-panel que se escalen bien.

```{r, eval=FALSE}
library(ggplot2)
g <- ggplot(chic, aes(date, temp)) +
  geom_line(color = "grey") +
  geom_point(aes(color = season)) +
  scale_color_brewer(palette = "Dark2", guide = "none") +
  labs(x = NULL, y = "Temperatura (°F)") +
  theme_bw()
library(plotly)
ggplotly(g)
```
---
## Gráfico interactivo de las temperaturas en Chicago con `plotly`


```{r, echo=FALSE, message=FALSE, warning=FALSE}
library(ggplot2)
g<-ggplot(chic, aes(date, temp)) +
  geom_line(color = "grey") +
  geom_point(aes(color = season)) +
  scale_color_brewer(palette = "Dark2", guide = "none") +
  labs(x = NULL, y = "Temperatura (°F)") +
  theme_bw()
library(plotly)
g2<-ggplotly(g)
gc <- htmltools::div( g2, align="center" )  
gc 
```
---
## `ggiraph`

[ggiraph](https://davidgohel.github.io/ggiraph/index.html) es un paquete de R que permite crear gráficos dinámicos `ggplot2`. 

Permite añadir tooltips (globo /herramienta de ayuda visual), animaciones y acciones JavaScript a los gráficos. 

El paquete también permite la selección de elementos gráficos cuando se utiliza en aplicaciones Shiny.

```{r, eval=FALSE}
library(ggiraph)
g <- ggplot(chic, aes(date, temp)) +
  geom_line(color = "grey") +
  geom_point_interactive(
    aes(color = season, tooltip = season, data_id = season)) +
  scale_color_brewer(palette = "Dark2", guide = "none") +
  labs(x = NULL, y = "Temperature (°F)") +
  theme_bw()

girafe(ggobj = g)
```
---
```{r, echo=FALSE, message=FALSE, warning=FALSE}
library(ggiraph)
g <- ggplot(chic, aes(date, temp)) +
  geom_line(color = "grey") +
  geom_point_interactive(
    aes(color = season, tooltip = season, data_id = season)) +
  scale_color_brewer(palette = "Dark2", guide = "none") +
  labs(x = NULL, y = "Temperature (°F)") +
  theme_bw()
g2<-girafe(ggobj = g)
# gc <- htmltools::div( g2, align="center" )  
g2 
```
---
## Highcharts vía `highcharter`

[Highcharts](https://www.highcharts.com/) es otra librería de visualización escrita en JavaScript puro que ha sido portado a R. 

El paquete `highcharter` hace posible su uso-pero ten en cuenta que Highcharts sólo es gratuito en caso de uso no comercial.

```{r, eval=FALSE, message=FALSE, warning=FALSE}
library(highcharter)
hchart(chic, "scatter", hcaes(x = date, y = temp, group = season))
```
---
## Gráfico elaborado con `highcharter`

```{r, echo=FALSE,message=FALSE, warning=FALSE}
library(highcharter)

hchart(chic, "scatter", hcaes(x = date, y = temp, group = season))
```
---
## Echarts vía `echarts4r`

[Apache ECharts](https://echarts.apache.org/en/index.html) es una potente librería gratuita de gráficos y visualización que ofrece una forma sencilla de construir gráficos intuitivos, interactivos y altamente personalizables. 

Aunque está escrita en JavaScript puro, se puede utilizar en R a través de la librería `echarts4r`. 

Echa un vistazo a la impresionante [galería de ejemplos](https://echarts4r.john-coene.com/articles/chart_types.html) o a esta  aplicación [Índice de libertad de prensa](https://johncoene.shinyapps.io/fopi-contest/#home) que hace uso de la funcionalidad de `echarts4r`.

```{r, eval=FALSE,message=FALSE, warning=FALSE}
library(echarts4r)
chic %>%
  e_charts(date) %>%
  e_scatter(temp, symbol_size = 7) %>%
  e_visual_map(temp) %>%
  e_y_axis(name = "Temperature (°F)") %>%
  e_legend(FALSE)
```
---
## Gráfico elaborado con `echarts4r`

```{r, echo=FALSE,message=FALSE, warning=FALSE}
library(echarts4r)
chic %>%
  e_charts(date) %>%
  e_scatter(temp, symbol_size = 7) %>%
  e_visual_map(temp) %>%
  e_y_axis(name = "Temperature (°F)") %>%
  e_legend(FALSE)
```
---
## Recursos adicionales

* [ggplot2: Elegant Graphics for Data Analysis](https://ggplot2-book.org/) por Hadley Wickham, disponible en acceso abierto.

* [Fundamentals of Data Visualization](https://clauswilke.com/dataviz/) por Claus O. Wilke sobre la visualización de datos en general pero utilizando `ggplot2`. Puedes encontrar los códigos en su perfil de GitHub.

* [Cookbook for R](http://www.cookbook-r.com/Graphs/) por Winston Chang con recetas para producir gráficos en R.

* [Galería 50 mejores visualizaciones de ggplot2](http://r-statistics.co/Top50-Ggplot2-Visualizations-MasterList-R-Code.html).

* [Cómo extender `ggplot2`](https://cran.r-project.org/web/packages/ggplot2/vignettes/extending-ggplot2.html) por Hadley Wickham.

* [Comunidad de Aprendizaje Online R4DS](https://www.rfordatasci.com/) que ofrece ayuda y tutoría para todo lo relacionado con el contenido del libro "R for Data Science" de Hadley Wickham.

* [#TidyTuesday](https://github.com/rfordatascience/tidytuesday), un proyecto semanal de datos sociales que se centra en los ggplots.