# Modelos lineales generalizados (GLM)



## 📖 Capítulo 1: Introducción a los Modelos Lineales Generalizados

### Objetivos del capítulo: {-}
- Entender las limitaciones de la regresión lineal clásica
- Conocer qué son los Modelos Lineales Generalizados (GLM)
- Aprender por qué son esenciales en análisis médicos y sanitarios
- Familiarizarse con la estructura básica de un GLM


### ¿Qué son los Modelos Lineales Generalizados? {-}

Los **Modelos Lineales Generalizados (GLM, por sus siglas en inglés)** son una extensión de los modelos lineales tradicionales que permiten modelar variables respuesta que no se distribuyen normalmente.

Fueron introducidos por Nelder y Wedderburn en 1972 como una forma flexible de abordar muchos tipos de datos comunes en investigación, especialmente cuando:

- La variable dependiente es **binaria** (sí/no, éxito/fracaso)
- Es un **conteo** (número de hospitalizaciones, eventos adversos)
- Es **positiva y continua**, pero no normal (gastos sanitarios, tiempo de recuperación)


## Limitaciones de la regresión lineal en medicina {-}

La **regresión lineal clásica** asume lo siguiente:

- La variable respuesta sigue una **distribución normal**
- La relación entre las variables independientes y la dependiente es **lineal**
- Los residuos tienen **varianza constante** (homocedasticidad)

Sin embargo, estas condiciones **rara vez se cumplen** en muchos estudios médicos. Por ejemplo:

### Ejemplo 1: Variable binaria – Éxito o fracaso quirúrgico {-}
Imagina que estás analizando si un paciente tiene complicaciones tras una cirugía (sí = 1, no = 0). Si usas un modelo lineal:

- Podrías predecir valores fuera del rango [0,1], lo cual no tiene sentido
- El error tendría varianza distinta según el valor predicho → viola el supuesto de homocedasticidad

### Ejemplo 2: Conteos – Número de reingresos hospitalarios {-}
Si estás contando cuántas veces un paciente ha sido ingresado en el último año:

- Estos datos suelen tener muchos ceros y pocos valores altos → cola derecha pesada
- No pueden ser negativos → la normalidad no es adecuada
- Usar una regresión lineal podría dar predicciones negativas

### Ejemplo 3: Tiempo de recuperación – Variable positiva y sesgada {-}
En lugar de usar una regresión lineal, que asume simetría, sería más apropiado usar una distribución como **Gamma** o **log-normal**


### ¿Por qué usar GLM en medicina? {-}

Los GLM son una herramienta fundamental en investigación médica porque:

### ✅ Permiten trabajar con distintos tipos de variables  {-}
- Binarias (logística)
- De conteo (Poisson, binomial negativa)
- Positivas continuas (Gamma)

### ✅ Ofrecen interpretaciones clínicas útiles  {-}
- En logística: **odds ratios**
- En Poisson: **tasas relativas**
- En Gamma: **relaciones multiplicativas en tiempos o costes**

### ✅ Mejoran la precisión al respetar la naturaleza de los datos  {-}
No forzan una distribución normal donde no existe, mejorando la validez estadística de los resultados

### ✅ Son fáciles de implementar en R {-}
Con funciones básicas como `glm()` y paquetes adicionales como `broom`, `effects` o `visreg`, podemos construir, visualizar e interpretar modelos rápidamente


### Caso práctico introductorio: Predicción de bajo peso al nacer {-}

Para ilustrar cómo pueden aplicarse los GLM en medicina, vamos a usar el conjunto de datos `birthwt` del paquete `MASS`. Este dataset contiene información sobre 189 embarazos y si el bebé nació con bajo peso (< 2500 gramos).

```{r}
library(MASS)
data(birthwt)
str(birthwt)
```

Algunas variables relevantes:
- `low`: 1 si el bebé nació con bajo peso, 0 en caso contrario
- `age`: edad de la madre
- `lwt`: peso en la última menstruación
- `smoke`: si la madre fumaba durante el embarazo
- `ptl`: número de partos prematuros previos
- `ht`: hipertensión arterial
- `ui`: irritabilidad uterina

Este tipo de problema requiere un **modelo logístico**, ya que la variable dependiente es binaria. Veremos cómo construirlo y cómo interpretarlo en el próximo capítulo.


### Herramientas en R para GLM {-}

Trabajaremos principalmente con estos paquetes:

| Paquete     | Funcionalidad                          |
|-------------|----------------------------------------|
| `stats`     | `glm()` - Modelo base                 |
| `MASS`      | `glm.nb()` - Regresión binomial negativa |
| `broom`     | Resúmenes limpios de modelos          |
| `visreg`    | Visualización de efectos              |
| `pROC`      | Curvas ROC y AUC                      |
| `DHARMa`    | Diagnóstico de residuos               |

Instálalos ahora si no los tienes:

```{r,eval=FALSE}
install.packages(c("MASS", "broom", "visreg", "pROC", "DHARMa"))
```







## 📘 Capítulo 2: Conceptos básicos de los Modelos Lineales Generalizados (GLM)

### Objetivos del capítulo:
- Comprender qué es un modelo lineal generalizado
- Distinguir entre regresión lineal y GLM
- Conocer los tres componentes principales de un GLM
- Entender las funciones de distribución y enlace más usadas
- Saber cómo elegir el modelo adecuado según el tipo de variable



### ¿Qué es un Modelo Lineal Generalizado?

Un **Modelo Lineal Generalizado (GLM)** es una extensión de los modelos lineales clásicos que permite modelar variables respuesta que no siguen una distribución normal.

A diferencia de la regresión lineal tradicional, los GLM permiten:

- Modelar variables dependientes **no normales**: binarias, conteos, positivas continuas...
- Usar una **función de enlace** para relacionar la media de la variable respuesta con una combinación lineal de predictores
- Trabajar sin asumir homocedasticidad ni normalidad de errores

En resumen, son ideales para muchas situaciones comunes en investigación médica.


### Los tres componentes de un GLM

Un GLM se define por tres elementos fundamentales:

### 1. **Función de distribución** {-}
Es la distribución estadística de la variable respuesta. Algunas distribuciones comunes son:

| Distribución | Tipo de variable                    |
|--------------|-------------------------------------|
| Binomial     | Variable binaria (sí/no)            |
| Poisson      | Conteos                             |
| Gamma        | Variables positivas continuas       |
| Gama inversa | Tiempos hasta un evento             |
| Binomial negativa | Conteos con sobredispersión   |

### 2. **Función de enlace** {-}
Es la relación matemática entre la media de la variable respuesta ($\mu$) y la combinación lineal de predictores ($\eta$).

$$ g(\mu) = \beta_0 + \beta_1 x_1 + \dots + \beta_p x_p $$

Algunas funciones de enlace comunes:

| Distribución | Función de enlace típica |
|--------------|---------------------------|
| Binomial     | Logit                     |
| Poisson      | Log                       |
| Gamma        | Inversa                   |
| Normal       | Identidad                 |

💡 Ejemplo: En la regresión logística, la función de enlace es el **logit**, que transforma probabilidades en valores reales.

### 3. **Componente sistemático** {-}
Es la parte lineal del modelo, formada por la combinación de las variables independientes.

$$ \eta = X \beta $$

Donde $X$ es la matriz de diseño (variables independientes) y $\beta$ son los coeficientes estimados.


### Tipos de GLM según la variable dependiente {-}

Dependiendo del tipo de variable que queramos modelar, utilizaremos distintas combinaciones de distribución y función de enlace:

### 🔹 Regresión logística (variable binaria)
- **Distribución:** Binomial
- **Función de enlace:** Logit
- **Ejemplo médico:** predecir si un paciente desarrollará diabetes (sí/no)

```{r}
set.seed(123)  # Para reproducibilidad

n <- 500
datos_medicos <- data.frame(
  edad = round(rnorm(n, mean = 55, sd = 10)),
  imc = round(rnorm(n, mean = 28, sd = 4), 1),
  presion = round(rnorm(n, mean = 130, sd = 15)),
  colesterol = round(rnorm(n, mean = 200, sd = 40)),
  fumador = rbinom(n, 1, 0.3),
  familia_diab = rbinom(n, 1, 0.25)
)

# Calculamos el logaritmo de las odds
log_odds <- with(datos_medicos,
                 -6 + 0.05 * edad + 0.1 * imc + 0.02 * presion +
                 0.01 * colesterol + 0.8 * fumador + 1.2 * familia_diab)

# Convertimos a probabilidades con la función logística
prob_diabetes <- plogis(log_odds)

prob_diabetes <- (prob_diabetes - min(prob_diabetes)) / (max(prob_diabetes) - min(prob_diabetes))

# Generamos la variable binaria final
datos_medicos$diabetes <- rbinom(n, 1, prob_diabetes)

modelo_logistico <- glm(diabetes ~ edad + imc + fumador,
                        data = datos_medicos, family = binomial(link = "logit"))
```
 
### 🔹 Regresión de Poisson (conteos) {-}
- **Distribución:** Poisson
- **Función de enlace:** Log
- **Ejemplo médico:** número de hospitalizaciones en un año

```{r}
set.seed(456)  # Para reproducibilidad

n <- 300
datos_hosp <- data.frame(
  edad = round(rnorm(n, mean = 65, sd = 10)),
  enfermedad = sample(c("HTA", "Diabetes", "EPOC"), n, replace = TRUE),
  bmi = round(rnorm(n, mean = 28, sd = 4), 1),
  fumador = rbinom(n, 1, 0.3),
  tiempo_enfermedad = round(runif(n, min = 1, max = 15), 1)
)
# Calculamos el lambda (tasa media de hospitalización) usando un modelo log-lineal
lambda <- exp(-2 + 0.03 * datos_hosp$edad +
              ifelse(datos_hosp$enfermedad == "Diabetes", 0.4,
                     ifelse(datos_hosp$enfermedad == "EPOC", 0.7, 0)) +
              0.02 * datos_hosp$bmi +
              0.5 * datos_hosp$fumador +
              0.05 * datos_hosp$tiempo_enfermedad)

# Generamos el número de hospitalizaciones usando una distribución Poisson
datos_hosp$hospitalizaciones <- rpois(n, lambda = lambda)


modelo_poisson <- glm(hospitalizaciones ~ edad + enfermedad,
                      data = datos_hosp, family = poisson())
```

### 🔹 Regresión Gamma (variables positivas continuas) {-}
- **Distribución:** Gamma
- **Función de enlace:** Inversa o log
- **Ejemplo médico:** tiempo de recuperación tras cirugía

```{r}
set.seed(789)  # Para reproducibilidad

n <- 400
datos_cirugia <- data.frame(
  edad = round(rnorm(n, mean = 60, sd = 12)),
  tratamiento = sample(c("A", "B", "C"), n, replace = TRUE),
  complicaciones = rbinom(n, 1, 0.25),
  duracion_cirugia = round(runif(n, min = 30, max = 180)),
  imc = round(rnorm(n, mean = 27, sd = 4), 1)
)

# Simulamos el tiempo de recuperación usando un modelo log-lineal
log_tiempo_medio <- 3 + 0.01 * datos_cirugia$edad +
  ifelse(datos_cirugia$tratamiento == "B", 0.2,
         ifelse(datos_cirugia$tratamiento == "C", 0.4, 0)) +
  0.5 * datos_cirugia$complicaciones +
  0.005 * datos_cirugia$duracion_cirugia +
  0.02 * datos_cirugia$imc

# Generamos tiempos de recuperación con una distribución log-normal
datos_cirugia$tiempo_recuperacion <- round(rlnorm(n, meanlog = log_tiempo_medio, sdlog = 0.3), 1)


modelo_gamma <- glm(tiempo_recuperacion ~ edad + tratamiento,
                    data = datos_cirugia, family = Gamma(link = "inverse"))
```

### 🔹 Regresión lineal (caso especial de GLM) {-}
- **Distribución:** Normal
- **Función de enlace:** Identidad
- **Ejemplo médico:** nivel de colesterol en sangre

```{r}
set.seed(987)  # Para reproducibilidad

n <- 600
datos_cardio <- data.frame(
  edad = round(rnorm(n, mean = 50, sd = 10)),
  sexo = sample(c("Hombre", "Mujer"), n, replace = TRUE),
  peso = round(rnorm(n, mean = 70, sd = 12), 1),
  altura = round(runif(n, min = 1.50, max = 1.90), 2)
)

# Calculamos el IMC
datos_cardio$imc <- datos_cardio$peso / (datos_cardio$altura)^2

# Variables adicionales
datos_cardio$dieta <- rbinom(n, 1, prob = ifelse(datos_cardio$sexo == "Mujer", 0.4, 0.3))
datos_cardio$ejercicio <- round(runif(n, min = 0, max = 10), 1)

# Simulamos el nivel de colesterol usando un modelo lineal
colesterol_base <- 200 + 0.3 * datos_cardio$edad +
  ifelse(datos_cardio$sexo == "Hombre", 10, 0) +
  1.2 * datos_cardio$imc +
  -5 * datos_cardio$dieta +
  -0.4 * datos_cardio$ejercicio

# Añadimos variabilidad aleatoria
datos_cardio$colesterol <- round(colesterol_base + rnorm(n, sd = 15), 0)
modelo_normal <- glm(colesterol ~ dieta + ejercicio,
                     data = datos_cardio, family = gaussian())
```


### Elección del modelo correcto

Para elegir el GLM adecuado, debes considerar:

1. **¿Qué tipo de variable es la respuesta?**
   - Binaria → logística
   - Conteo → Poisson o binomial negativa
   - Positiva continua → Gamma
   - Proporciones → Beta (fuera de GLM básico, pero hay extensiones)

2. **¿Hay sobredispersión?**
   - Si la varianza es mayor que la media en conteos → usa binomial negativa

3. **¿Necesito interpretar resultados clínicos?**
   - Odds ratios, tasas relativas... todo esto lo obtienes fácilmente al exponentiar los coeficientes


### Ejemplo práctico: elección del modelo en medicina {-}

Imagina que trabajas con un dataset sobre pacientes operados y quieres estudiar cuánto tardan en recuperarse.

Tienes estas variables:

- `tiempo_recuperacion`: días desde la operación hasta alta hospitalaria
- `edad`: años
- `tratamiento`: tipo de intervención (A, B, C)
- `complicaciones`: sí/no

Podríamos usar un GLM Gamma con enlace logarítmico:

```{r}
set.seed(1234)  # Para reproducibilidad

n <- 350
datos_operados <- data.frame(
  edad = round(rnorm(n, mean = 60, sd = 10)),
  tratamiento = sample(c("A", "B", "C"), n, replace = TRUE),
  complicaciones = rbinom(n, 1, 0.2),
  duracion_cirugia = round(runif(n, min = 30, max = 180)),
  imc = round(rnorm(n, mean = 27, sd = 4), 1)
)

# Simulamos el tiempo de recuperación usando un modelo log-lineal
log_tiempo_medio <- 3 + 0.01 * datos_operados$edad +
  ifelse(datos_operados$tratamiento == "B", 0.2,
         ifelse(datos_operados$tratamiento == "C", 0.4, 0)) +
  0.5 * datos_operados$complicaciones +
  0.005 * datos_operados$duracion_cirugia +
  0.02 * datos_operados$imc

# Generamos tiempos de recuperación con una distribución log-normal
datos_operados$tiempo_recuperacion <- round(rlnorm(n, meanlog = log_tiempo_medio, sdlog = 0.3), 1)

modelo_recuperacion <- glm(tiempo_recuperacion ~ edad + tratamiento + complicaciones,
                           data = datos_operados, family = Gamma(link = "log"))
summary(modelo_recuperacion)
```

Este modelo respeta la naturaleza positiva y sesgada del tiempo de recuperación, y nos permite interpretar los efectos como factores multiplicativos del tiempo medio de recuperación.


### Interpretación de los coeficientes

Los coeficientes de un GLM se interpretan en escala del predictor lineal, pero al aplicar la función de enlace inversa, podemos obtener predicciones en la escala original de la variable respuesta.

Por ejemplo, en un modelo logístico:

```{r}
exp(coef(modelo_logistico)["fumador"])
```

Nos daría el **odds ratio** asociado al hábito tabáquico, algo muy común en estudios médicos.


### Diagnóstico básico de modelos

Aunque veremos diagnósticos más avanzados en capítulos posteriores, aquí tienes algunas herramientas útiles:

```{r}
# Resumen del modelo
summary(modelo_recuperacion)

# Coeficientes exponentiados (útil para logit y log)
library(broom)
tidy(modelo_logistico, exponentiate = TRUE, conf.int = TRUE)

# Predicciones
predict(modelo_recuperacion, type = "response")
```


## 📘 Capítulo 3: Regresión logística en medicina

### Objetivos del capítulo: {-}
- Entender qué es la regresión logística y cuándo usarla
- Aprender a construir un modelo logístico en R
- Interpretar los coeficientes como **odds ratios**
- Evaluar el ajuste del modelo (AUC, curva ROC, matriz de confusión)
- Visualizar efectos de las variables predictoras


### ¿Qué es la regresión logística? {-}

La **regresión logística** es un tipo de Modelo Lineal Generalizado (GLM) utilizado cuando la variable dependiente es **binaria**, es decir, tiene dos posibles resultados:

- Éxito / Fracaso
- Presencia / Ausencia
- Sí / No
- Enfermo / Sano

En lugar de predecir directamente el valor de la variable respuesta, la regresión logística predice la **probabilidad** de que ocurra un evento.

La relación entre las variables independientes y la probabilidad se modela mediante la **función logit**:

$$
\log\left(\frac{p}{1 - p}\right) = \beta_0 + \beta_1 x_1 + \dots + \beta_p x_p
$$

Donde $p$ es la probabilidad de que ocurra el evento.


### Ejemplo médico: Predicción de riesgo de diabetes  {-}

Usaremos el dataset simulado `datos_medicos`, que contiene información de 500 pacientes y una variable binaria `diabetes` que indica si tienen o no diabetes.


### Construcción del modelo logístico  {-}

Vamos a construir un modelo para predecir la probabilidad de tener diabetes en función de la edad, IMC, si fuma y si hay antecedentes familiares.

```{r}
modelo_logistico <- glm(diabetes ~ edad + imc + fumador + familia_diab,
                        data = datos_medicos, family = binomial(link = "logit"))

summary(modelo_logistico)
```

### Salida (resumen): {-}
Este código nos dará una salida similar a:

```
Coefficients:
              Estimate Std. Error z value Pr(>|z|)    
(Intercept)    -5.9321     0.7541  -7.866 3.67e-15 ***
edad            0.0493     0.0121   4.074 4.63e-05 ***
imc             0.1011     0.0247   4.093 4.26e-05 ***
fumador         0.7812     0.2338   3.341 0.000835 ***
familia_diab    1.1823     0.2714   4.357 1.32e-05 ***
```


### Interpretación de los coeficientes  {-}

Los coeficientes están en escala log-odds, pero al exponentiarlos obtenemos los **odds ratios**, que son más interpretables clínicamente.

```{r}
library(broom)
tidy_modelo <- tidy(modelo_logistico, exponentiate = TRUE, conf.int = TRUE)
tidy_modelo
```

Ejemplo de interpretación:

- Un punto adicional de **IMC** aumenta la **odds de tener diabetes en un factor de aproximadamente 1.10** (un 10% más de odds).
- Tener **antecedentes familiares de diabetes** multiplica por **3.26** las probabilidades de tener diabetes.


### Evaluación del modelo  {-}

### 1. Predicciones de probabilidad  {-}

```{r}
predicciones <- predict(modelo_logistico, type = "response")
head(predicciones)
```

### 2. Curva ROC y AUC  {-}

```{r}
library(pROC)
roc_obj <- roc(datos_medicos$diabetes, predicciones)
plot(roc_obj, main = "Curva ROC del modelo logístico")
auc(roc_obj)
```

Un **AUC cercano a 1** indica buen rendimiento discriminativo.

### 3. Matriz de confusión  {-}

```{r}
predicciones_clase <- ifelse(predicciones > 0.5, 1, 0)
table(real = datos_medicos$diabetes, predicho = predicciones_clase)
```

### 4. Métricas básicas  {-}

```{r}
library(caret)
confusionMatrix(factor(predicciones_clase), factor(datos_medicos$diabetes))
```


### Visualización de efectos  {-}

### Usando `visreg`:  {-}

```{r}
library(visreg)
visreg(modelo_logistico, "imc", scale = "response",
       xlab = "Índice de masa corporal", ylab = "Probabilidad de diabetes")
```

### Efecto de antecedentes familiares:  {-}

```{r}
visreg(modelo_logistico, "familia_diab", scale = "response",
       xlab = "Antecedentes familiares", ylab = "Probabilidad de diabetes")
```


### Conclusión  {-}

La regresión logística es una herramienta fundamental en investigación médica para modelar variables binarias. Permite:

- Predecir riesgos (ej. desarrollo de enfermedades)
- Calcular odds ratios fácilmente
- Validar modelos con métricas clínicas relevantes (AUC, sensibilidad, especificidad)
- Visualizar efectos de forma intuitiva


## 📘 Capítulo 4: Regresión de Poisson y binomial negativa en medicina

### Objetivos del capítulo: {-}
- Entender qué es un modelo de conteo y cuándo usarlo
- Aprender a construir modelos de Poisson y binomial negativa en R
- Detectar y manejar la **sobredispersión**
- Interpretar los coeficientes como **tasas relativas**
- Validar y visualizar resultados clínicos relevantes


### ¿Qué es la regresión de Poisson?

La **regresión de Poisson** es un tipo de Modelo Lineal Generalizado (GLM) usado cuando la variable dependiente representa **conteos**, es decir, valores enteros no negativos:

- Número de hospitalizaciones en un año
- Número de recaídas
- Número de eventos adversos
- Número de infecciones

Este modelo asume que la **media y la varianza son iguales**, lo cual no siempre ocurre en la práctica médica.


### Ejemplo médico: Número de hospitalizaciones {-}

Usaremos el dataset simulado `datos_hosp`, que contiene información de 300 pacientes y una variable `hospitalizaciones` que indica cuántas veces han sido hospitalizados en el último año.


### Construcción del modelo de Poisson {-}

Vamos a construir un modelo para predecir el número de hospitalizaciones en función de la edad, enfermedad, IMC, si fuma y el tiempo desde el diagnóstico.

```{r}
modelo_poisson <- glm(hospitalizaciones ~ edad + enfermedad + bmi + fumador + tiempo_enfermedad,
                      data = datos_hosp, family = poisson())

summary(modelo_poisson)
```

### Salida (resumen): {-}
Ejemplo de salida:

```
Coefficients:
                  Estimate Std. Error z value Pr(>|z|)    
(Intercept)       -1.98      0.15    -13.2   <2e-16 ***
edad               0.03      0.003     9.9   <2e-16 ***
enfermedadDiabetes 0.41      0.08      5.1   3e-07 ***
enfermedadEPOC     0.69      0.07     10.1   <2e-16 ***
bmi                0.02      0.005     4.2   2e-05 ***
fumador            0.52      0.07      7.4   1e-13 ***
tiempo_enfermedad  0.05      0.009     5.7   1e-08 ***
```



### Interpretación de los coeficientes {-}

Los coeficientes están en escala logarítmica, por lo que al exponentiarlos obtenemos las **tasas relativas**.

```{r}
library(broom)
tidy_modelo <- tidy(modelo_poisson, exponentiate = TRUE, conf.int = TRUE)
tidy_modelo
```

### Ejemplo de interpretación: {-}

- Un punto adicional de **IMC** multiplica la tasa de hospitalización por **1.02**.
- Ser **fumador** multiplica la tasa de hospitalización por **1.68**.
- Tener **EPOC** multiplica la tasa por **2.00** respecto a tener HTA.


### Diagnóstico: ¿Hay sobredispersión? {-}

Un supuesto importante de la regresión de Poisson es que la **varianza sea igual a la media**. En muchos casos médicos esto no se cumple → **sobredispersión**.

### Comprobación rápida: {-}

```{r}
if (var(datos_hosp$hospitalizaciones) > mean(datos_hosp$hospitalizaciones)) {
  print("Advertencia: Sobredispersión detectada.")
}
```

También puedes calcular el cociente:

```{r}
phi <- sum(residuals(modelo_poisson, type = "pearson")^2) / df.residual(modelo_poisson)
print(paste("Índice de dispersión:", phi))
```

Si **phi > 1.5**, hay sobredispersión significativa.


### Alternativa: Regresión binomial negativa {-}

Cuando hay sobredispersión, se puede usar la **regresión binomial negativa**, que permite que la varianza sea mayor que la media.

```{r}
library(MASS)
modelo_negbin <- glm.nb(hospitalizaciones ~ edad + enfermedad + bmi + fumador + tiempo_enfermedad,
                        data = datos_hosp)

summary(modelo_negbin)
```

Este modelo también interpreta los coeficientes como tasas relativas.


### Evaluación del modelo {-}

### 1. Predicciones de conteo esperado {-}

```{r}
predicciones <- predict(modelo_negbin, type = "response")
head(predicciones)
```

### 2. Gráfico de residuos {-}

```{r}
plot(fitted(modelo_negbin), residuals(modelo_negbin, type = "pearson"))
```

### 3. Comparación de modelos (AIC) {-}

```{r}
AIC(modelo_poisson, modelo_negbin)
```

El modelo con menor AIC tiene mejor ajuste.


### Visualización de efectos {-}

### Usando `visreg`: {-}

```{r}
library(visreg)
visreg(modelo_negbin, "bmi", scale = "response",
       xlab = "Índice de masa corporal", ylab = "Número esperado de hospitalizaciones")
```

### Efecto de ser fumador: {-}

```{r}
visreg(modelo_negbin, "fumador", scale = "response",
       xlab = "Fumador", ylab = "Número esperado de hospitalizaciones")
```


### Conclusión {-}

La regresión de Poisson y la binomial negativa son herramientas clave para modelar variables de conteo en investigación médica. Permite:

- Modelar eventos repetidos (ej. hospitalizaciones, recaídas)
- Manejar sobredispersión con la binomial negativa
- Interpretar resultados como **tasas relativas**
- Visualizar efectos de forma intuitiva

