---
title: "Ejercicios primera parte"
author: ""
date: ""
output:
  pdf_document: default
              
  html_document: default
header-includes: \usepackage{tcolorbox,enumerate,hyperref}
                 \newtcolorbox{myquote}{colback=gray!8!white, colframe=red!75!black}
                 \renewenvironment{quote}{\begin{myquote}}{\end{myquote}}
---

\newcommand{\m}[1]{\mathbf{#1}}
\newcommand{\s}[2]{\mathbf{#1}^{(#2)}}
\newcommand{\pe}[2]{#1^\top #2}
\newcommand{\w}{\hat{y}}

\newcommand{\vectordos}[2]{\begin{bmatrix}#1\\ #2\end{bmatrix}}
\newcommand{\vectortres}[3]{\begin{bmatrix}#1\\ #2\\ #3\end{bmatrix}}


```{r,echo=FALSE}
write_matex2 <- function(x) {
  begin <- "\\begin{bmatrix}"
  end <- "\\end{bmatrix}"
  X <-
    apply(x, 1, function(x) {
      paste(
        paste(x, collapse = "&"),
        "\\\\"
      )
    })
  paste(c(begin, X, end), collapse = "")
}
write_matex3 <- function(x) {
  begin <- "\\begin{vmatrix}"
  end <- "\\end{vmatrix}"
  X <-
    apply(x, 1, function(x) {
      paste(
        paste(x, collapse = "&"),
        "\\\\"
      )
    })
  paste(c(begin, X, end), collapse = "")
}
options(scipen=999)
signe = function(x,texte){
  y=ifelse(x>0 && x==1,paste("+",texte),ifelse(x>0,paste(paste0("+",x),texte),ifelse(x<0 && x==-1,paste("-",texte),ifelse(x<0,paste(paste0("-",abs(x)),texte),""))))
  return(y)
}
signe.frac = function(num,denom,texte){
  y=ifelse(num>0,paste(paste0("+\\frac{",num,"}{",denom,"}"),texte),ifelse(num<0,paste(paste0("-\\frac{",abs(num),"}{",denom,"}"),texte),""))
  return(y)
}

signe0 = function(x,texte){
  y=ifelse(x>0 && x==1,texte,ifelse(x>0,paste0(x,texte),ifelse(x<0 && x==-1,paste("-",texte),ifelse(x<0,paste(paste0("-",abs(x)),texte),""))))
  return(y)
}

signe0.frac = function(num,denom,texte){
  y=ifelse(num>0,paste(paste0("\\frac{",num,"}{",denom,"}"),texte),ifelse(num<0,paste(paste0("-\\frac{",abs(num),"}{",denom,"}"),texte),""))
  return(y)
}
```


(@) Cargar la tabla de datos `Dades alumnes grau per cohort inici.xls` cargando primero el paquete `readxl` y la función `read_xls`.

```{r}
library(readxl)
datos = read_xls("../data/Dades alumnes grau per cohort inici.xls")
```


(@) A partir de la función `boxplot` realizar un estudio de la evolución del número de matrículas desde el curso académico 2014/15 hasta el 2020/21. Comentar los resultados.


```{r}
boxplot(datos$NUMERO_MATRICULAS ~ as.factor(datos$NOMBRE_CURSO_ACADEMICO_COHORTE),
        xlab="Año académico",ylab="Número de matrículas")
```


(@) Realizar una tabla de frecuencias de la variable Total créditos superados y adaptados usando la regla de Sturges

```{r}
TablaFrecs.L = function(x,L,V){
  x_cut = cut(x, breaks=L, right=FALSE, include.lowest=V)
  intervals = levels(x_cut)
  mc = (L[1:(length(L)-1)]+L[2:length(L)])/2
  Fr.abs = as.vector(table(x_cut)) 
  Fr.rel = round(Fr.abs/length(x),4)
  Fr.cum.abs = cumsum(Fr.abs)
  Fr.cum.rel = cumsum(Fr.rel)
  tabla = data.frame(intervals, mc, Fr.abs, Fr.cum.abs, Fr.rel, Fr.cum.rel)
  tabla
  }
cred = datos$TOTAL_CRED_MATRICULADOS_I_ADAP
cred = cred[!is.na(cred)]
n = nclass.Sturges(cred)
A = diff(range(cred))/n
A = ceiling(A)
L1 = min(cred)-1/2
L = L1+A*(0:n)
TablaFrecs.L(cred,L,TRUE)
```


(@) Realizar el histograma de frecuencias relativas y frecuencias relativas acumuladas de la tabla anterior.

```{r}
histRel = function(x,L) {
  h = hist(x, breaks=L, right=FALSE , plot=FALSE)
  t = round(1.1*max(max(density(x)[[2]]),h$density),2) 
  plot(h, freq = FALSE, col = "lightgray", 
       main = "Histograma de frec. relativas\ny curva de densidad estimada", 
       xaxt="n", ylim=c(0,t), xlab="Intervalos", ylab="Densidades")
  axis(1, at = L) 
  text(h$mids, h$density/2, labels = round(h$counts/length(x),2), 
       col = "blue")
  lines(density(x), col = "purple", lwd = 2) 
  }

histRelCum = function(x,L){
  h = hist(x, breaks = L, right = FALSE , plot = FALSE)
  h$density = cumsum(h$counts)/length(x)
  plot(h, freq = FALSE, 
      main = "Histograma de frec. rel. acumuladas\n y 
      curva de distribución estimada", 
      xaxt = "n", col = "lightgray", xlab = "Intervalos", 
      ylab = "Frec. relativas acumuladas") 
  axis(1, at = L)
  text(h$mids, h$density/2, labels = round(h$density ,2), col = "blue")
  dens.x = density(x)
  dens.x$y = cumsum(dens.x$y)*(dens.x$x[2]-dens.x$x[1]) 
  lines(dens.x,col = "purple",lwd = 2)
}

histRel(cred,L)
histRelCum(cred,L)

```

