---
title: "Ejercicios primera parte"
author: ""
date: ""
output:
  pdf_document: default
              
  html_document: default
header-includes: \usepackage{tcolorbox,enumerate,hyperref}
                 \newtcolorbox{myquote}{colback=gray!8!white, colframe=red!75!black}
                 \renewenvironment{quote}{\begin{myquote}}{\end{myquote}}
---

\newcommand{\m}[1]{\mathbf{#1}}
\newcommand{\s}[2]{\mathbf{#1}^{(#2)}}
\newcommand{\pe}[2]{#1^\top #2}
\newcommand{\w}{\hat{y}}

\newcommand{\vectordos}[2]{\begin{bmatrix}#1\\ #2\end{bmatrix}}
\newcommand{\vectortres}[3]{\begin{bmatrix}#1\\ #2\\ #3\end{bmatrix}}


```{r,echo=FALSE}
write_matex2 <- function(x) {
  begin <- "\\begin{bmatrix}"
  end <- "\\end{bmatrix}"
  X <-
    apply(x, 1, function(x) {
      paste(
        paste(x, collapse = "&"),
        "\\\\"
      )
    })
  paste(c(begin, X, end), collapse = "")
}
write_matex3 <- function(x) {
  begin <- "\\begin{vmatrix}"
  end <- "\\end{vmatrix}"
  X <-
    apply(x, 1, function(x) {
      paste(
        paste(x, collapse = "&"),
        "\\\\"
      )
    })
  paste(c(begin, X, end), collapse = "")
}
options(scipen=999)
signe = function(x,texte){
  y=ifelse(x>0 && x==1,paste("+",texte),ifelse(x>0,paste(paste0("+",x),texte),ifelse(x<0 && x==-1,paste("-",texte),ifelse(x<0,paste(paste0("-",abs(x)),texte),""))))
  return(y)
}
signe.frac = function(num,denom,texte){
  y=ifelse(num>0,paste(paste0("+\\frac{",num,"}{",denom,"}"),texte),ifelse(num<0,paste(paste0("-\\frac{",abs(num),"}{",denom,"}"),texte),""))
  return(y)
}

signe0 = function(x,texte){
  y=ifelse(x>0 && x==1,texte,ifelse(x>0,paste0(x,texte),ifelse(x<0 && x==-1,paste("-",texte),ifelse(x<0,paste(paste0("-",abs(x)),texte),""))))
  return(y)
}

signe0.frac = function(num,denom,texte){
  y=ifelse(num>0,paste(paste0("\\frac{",num,"}{",denom,"}"),texte),ifelse(num<0,paste(paste0("-\\frac{",abs(num),"}{",denom,"}"),texte),""))
  return(y)
}
```


(@) Cargar la tabla de datos `Dades alumnes grau per cohort inici.xls` cargando primero el paquete `readxl` y la función `read_xls`.

```{r}
library(readxl)
datos = read_xls("../data/Dades alumnes grau per cohort inici.xls")
```


(@) Extraer la subtabla de los alumnos del grado de Turismo. A partir de ahora trabajaremos con esta subtabla. ¿Cuantos datos hay? Hallar los datos con el número máximo de matrículas.

```{r}
datos.turismo = datos[datos$NOMBRE_PLAN_ESTUDIO=="GTUR - Grau de Turisme",]
(número.datos = dim(datos.turismo)[1])

max(datos.turismo$NUMERO_MATRICULAS)
datos.turismo[datos.turismo$NUMERO_MATRICULAS==max(datos.turismo$NUMERO_MATRICULAS),]
```


(@) Hallar la media, los cuartiles y la varianza de las variables `TOTAL_CRED_MATRICULADOS_I_ADAP` y `TOTAL_CRED_SUPERADOS_I_ADAP` y realizar un histograma de dichas variables.

```{r}
summary(datos.turismo$TOTAL_CRED_MATRICULADOS_I_ADAP)
summary(datos.turismo$TOTAL_CRED_SUPERADOS_I_ADAP)
hist(datos.turismo$TOTAL_CRED_MATRICULADOS_I_ADAP)
hist(datos.turismo$TOTAL_CRED_SUPERADOS_I_ADAP)
```


(@) Hallar la tabla de frecuencias de la variable `TIPO_ACCESO` y el gráfico correspondiente que consideres oportuno. (Mirar la opción `las=2`)

```{r}
table(datos.turismo$TIPO_ACCESO)
barplot(table(datos.turismo$TIPO_ACCESO),las=2)
```


(@) Hallar la tabla de frecuencias conjunta de las variables `TIPO_ACCESO` y `CENTRO` y el gráfico que consideres oportuno.

```{r}
table(datos.turismo$TIPO_ACCESO,datos.turismo$CENTRO)
plot(table(datos.turismo$CENTRO,datos.turismo$TIPO_ACCESO),las=2)
```

